---
title: "Gerar arquivos"
author: "Jonas Coelho"
date: "01/07/2021"
output: 
  html_document:
    theme: cosmo
    toc: true
    toc_float:
      collapsed: false
    number_sections: true
    df_print: paged
    code_folding: show
---

```{r setup, include=FALSE}
knitr::opts_chunk$set(echo = TRUE)
```

# Introdução

```{r message=FALSE, warning=FALSE}
library("basedosdados")
library('dplyr')
library(knitr)
library(ggplot2)
library(kableExtra)
options(scipen = 9999)
```

Esse documento irá gerar os arquivos finais atualizados para envio na plataforma vacina.edu.

Os dados de vacinação serão retirados diretamente do BigQuery. Por favor note que a cada knit desse documento uma nova consulta será feita, podendo ultrapassar o limite de 1TB de processamento disponível. Por esse motivo, o eval na célula de obter os dados estará como 'false'. Remova o parâmetro para que os arquivos sejam gerados corretamente.

Definindo o projeto:

```{r message=FALSE, warning=FALSE}
# Definindo o projeto do BigQuery
set_billing_id("base-dos-dados-316520")
```

Vamos também criar uma função de "not in" para facilitar algumas operações.

```{r}
'%!in%' <- function(x,y)!('%in%'(x,y))
```

# Dados de vacinação

O código abaixo obtem as doses distribuídas para profissionais da educação básica (grupo 801), bem como o número de profissionais vacinados até o momento. 

```{r eval=FALSE}
# Código R para importar dados do BigQuery (não executado)
query <- "SELECT
  est.id_municipio,
  idade,
  sexo,
  COUNT(DISTINCT
    CASE
      WHEN dose IN ('1ª Dose', 'Dose Inicial ', '1ª Dose Revacinação ') THEN id_documento
  END
    ) AS prim_dose,
  COUNT(DISTINCT
    CASE
      WHEN dose IN ('2ª Dose', 'Dose Adicional ', '2ª Dose Revacinação ') THEN id_documento
  END
    ) AS segun_dose,
  COUNT(DISTINCT
    CASE
      WHEN dose IN ('3ª Dose', '1º Reforço ') THEN id_documento
  END
    ) AS terc_dose,
  COUNT(DISTINCT
    CASE
      WHEN dose = 'Única ' THEN id_documento
  END
    ) AS dose_unica,
  COUNT(DISTINCT
    CASE
      WHEN dose = 'Dose ' THEN id_documento
  END
    ) AS dose_desconhecida,
  COUNT(DISTINCT
    CASE
      WHEN dose NOT IN ('1ª Dose', '1ª Dose Revacinação ', '2ª Dose Revacinação ', 'Dose Inicial ', 'Dose ', '2ª Dose', 'Dose Adicional ', 'Única ', '1º Reforço ', '3ª Dose') THEN id_documento
  END
    ) AS dose_incorreta,
  COUNT(DISTINCT vac.id_paciente) AS num_pacientes
FROM
  `basedosdados.br_ms_vacinacao_covid19.microdados_vacinacao` AS vac
LEFT JOIN
  `basedosdados.br_ms_vacinacao_covid19.microdados_estabelecimento` AS est
ON
  vac.id_estabelecimento = est.id_estabelecimento
LEFT JOIN
  `basedosdados.br_ms_vacinacao_covid19.microdados_paciente` AS pac
ON
  vac.id_paciente = pac.id_paciente
WHERE
  grupo_atendimento = '801'
GROUP BY
  est.id_municipio,
  pac.idade,
  pac.sexo;"

compilado_mun_det <- read_sql(query)

save(compilado_mun_det, file=paste0('../dados/outputs/compilado_mun_det',Sys.Date(),'.rdata'))
```

```{r}
load(paste0('../dados/outputs/compilado_mun_det',Sys.Date(),'.rdata'))
```

```{r}
compilado_mun <- compilado_mun_det %>%
  group_by(id_municipio) %>%
  summarise(prim_dose = sum(prim_dose), segun_dose = sum(segun_dose), terc_dose = sum(terc_dose), dose_unica = sum(dose_unica), dose_desconhecida = sum(dose_desconhecida), dose_incorreta = sum(dose_incorreta), num_pacientes = sum(num_pacientes))
```


# Dados do censo

Como os dados do censo são estáticos, vamos carregar do arquivo já processado:

```{r}
load('../dados/basedosdados/compilado_censo.rdata')
```

```{r}
censo_final <- compilado_censo %>%
  filter(idade < 60) %>%
  group_by(id_municipio) %>%
  summarise(total_censo = sum(total_profissionais))
```


# Dados da RAIS

O mesmo vale para a RAIS:

```{r}
# Código para carregar o arquivo RData com as informações já salvas
load('../dados/basedosdados/sumario_basica.rdata')
```


```{r}
func_rais <- sumario_basica %>%
  filter(cbo_2002 %!in% c("231105", "231110", "231205", "231210", "231305", "231310", "231315", "231320", "231325", "231330", "231335", "231340", "232105", "232110", "232115", "232120", "232125", "232130", "232135", "232140", "232145", "232150", "232155", "232160", "232165", "232170", "233105", "233110", "233115", "233120", "233125", "233130", "233135", "233215", "233220", "233225", "234105", "234110", "234115", "234120", "234125", "234205", "234210", "234215", "234305", "234310", "234315", "234320", "234405", "234410", "234415", "234420", "234425", "234430", "234435", "234440", "234445", "234450", "234455", "234505", "234510", "234515", "234520", "234604", "234608", "234612", "234616", "234620", "234624", "234628", "234632", "234636", "234640", "234644", "234648", "234652", "234660", "234664", "234668", "234672", "234676", "234680", "234684", "234705", "234715", "234720", "234725", "234730", "234735", "234740", "234745", "234750", "234755", "234760", "234765", "234770", "234805", "234810", "234815", "234905", "234910", "234915", "239205", "239210", "239215", "239220", "239225", "239420", "262830", "331105", "331205", "331305", "332105", "332205", "333115", '331110', '239405', '239415')) %>%
  filter(idade < 60) %>%
  group_by(id_municipio) %>%
  summarise(total_rais = sum(total_funcionarios))
```

# Dados do município

```{r}
load('../dados/basedosdados/pop.rdata')

pop <- pop %>%
  mutate(uf = stringr::str_sub(municipio, -2,-1),
         municipio = stringr::str_sub(municipio, 1,-6)) %>%
  rename(id_municipio = municipio_codigo)
```


# Compilando os dados

```{r}
tabela_final <- censo_final %>%
  left_join(func_rais) %>%
  replace(is.na(.), 0) %>%
  mutate(total_educ_basic = total_censo + total_rais) %>%
  left_join(compilado_mun) %>%
  replace(is.na(.), 0) %>%
  mutate(prop_vacin = num_pacientes/total_educ_basic, prop_1_dose = prim_dose/total_educ_basic, prop_imun_completa = (segun_dose+dose_unica)/total_educ_basic) %>%
  left_join(pop) %>%
  rename(docentes_censo = total_censo, auxiliares_rais = total_rais) %>%
  relocate(c(municipio, uf, pop), .after=id_municipio)
```

# Salvando os dados

```{r}
save(tabela_final, file=paste0('../dados/outputs/tabela_final',Sys.Date(),'.rdata'))

write.csv(tabela_final, file=paste0('../dados/outputs/tabela_final',Sys.Date(),'.csv'), row.names = FALSE, fileEncoding = 'UTF-8')
```


# Tabela final  

Extração: 2021-08-10

```{r message=FALSE, warning=FALSE}
tabela_final %>%
  DT::datatable(filter = 'top', options = list(scrollX='600px')) %>%
  DT::formatRound(c("prop_vacin", "prop_1_dose", "prop_imun_completa"), digits=2)
```

# Dicionário
<div><table border="0" cellpadding="0" cellspacing="0" width="100%" style="border-collapse:collapse;width:100%">

 <colgroup><col width="73" style="width:55pt">
 <col width="178" style="width:134pt">
 <col width="73" style="width:55pt">
 <col width="348" style="width:261pt">
 </colgroup><tbody><tr height="19" style="height:14.4pt">
  <td height="19" width="73" style="height:14.4pt;width:55pt;font-size:11pt;color:black;font-weight:700;font-family:Calibri,sans-serif;border-top:0.5pt solid black;border-right:none;border-bottom:0.5pt solid black;border-left:none;text-align:center;vertical-align:middle;padding-top:1px;padding-right:1px;padding-left:1px;white-space:nowrap">num</td>
  <td width="178" style="width:134pt;font-size:11pt;color:black;font-weight:700;font-family:Calibri,sans-serif;border-top:0.5pt solid black;border-right:none;border-bottom:0.5pt solid black;border-left:none;text-align:center;vertical-align:middle;padding-top:1px;padding-right:1px;padding-left:1px;white-space:nowrap">label</td>
  <td width="73" style="width:55pt;font-size:11pt;color:black;font-weight:700;font-family:Calibri,sans-serif;border-top:0.5pt solid black;border-right:none;border-bottom:0.5pt solid black;border-left:none;text-align:center;vertical-align:middle;padding-top:1px;padding-right:1px;padding-left:1px;white-space:nowrap">type</td>
  <td width="348" style="width:261pt;font-size:11pt;color:black;font-weight:700;font-family:Calibri,sans-serif;border-top:0.5pt solid black;border-right:none;border-bottom:0.5pt solid black;border-left:none;text-align:center;vertical-align:middle;padding-top:1px;padding-right:1px;padding-left:1px;white-space:nowrap">desc</td>
 </tr>
 <tr height="19" style="height:14.4pt">
  <td height="19" width="73" style="height:14.4pt;width:55pt;font-size:11pt;color:black;font-family:&quot;Quire Sans&quot;,sans-serif;background:rgb(217,217,217);text-align:center;vertical-align:middle;padding-top:1px;padding-right:1px;padding-left:1px;border:none">1</td>
  <td width="178" style="width:134pt;font-size:11pt;color:black;font-family:&quot;Quire Sans&quot;,sans-serif;background:rgb(217,217,217);text-align:center;vertical-align:middle;padding-top:1px;padding-right:1px;padding-left:1px;border:none">id_municipio</td>
  <td width="73" style="width:55pt;font-size:11pt;color:black;font-family:&quot;Quire Sans&quot;,sans-serif;background:rgb(217,217,217);text-align:center;vertical-align:middle;padding-top:1px;padding-right:1px;padding-left:1px;border:none">string</td>
  <td width="348" style="width:261pt;font-size:11pt;color:black;font-family:&quot;Quire Sans&quot;,sans-serif;background:rgb(217,217,217);text-align:center;vertical-align:middle;padding-top:1px;padding-right:1px;padding-left:1px;border:none">Código IBGE do município (7 dígitos)</td>
 </tr>
 <tr height="19" style="height:14.4pt">
  <td height="19" width="73" style="height:14.4pt;width:55pt;font-size:11pt;color:black;font-family:&quot;Quire Sans&quot;,sans-serif;text-align:center;vertical-align:middle;padding-top:1px;padding-right:1px;padding-left:1px;border:none">2</td>
  <td width="178" style="width:134pt;font-size:11pt;color:black;font-family:&quot;Quire Sans&quot;,sans-serif;text-align:center;vertical-align:middle;padding-top:1px;padding-right:1px;padding-left:1px;border:none">municipio</td>
  <td width="73" style="width:55pt;font-size:11pt;color:black;font-family:&quot;Quire Sans&quot;,sans-serif;text-align:center;vertical-align:middle;padding-top:1px;padding-right:1px;padding-left:1px;border:none">string</td>
  <td width="348" style="width:261pt;font-size:11pt;color:black;font-family:&quot;Quire Sans&quot;,sans-serif;text-align:center;vertical-align:middle;padding-top:1px;padding-right:1px;padding-left:1px;border:none">Nome do município</td>
 </tr>
 <tr height="19" style="height:14.4pt">
  <td height="19" width="73" style="height:14.4pt;width:55pt;font-size:11pt;color:black;font-family:&quot;Quire Sans&quot;,sans-serif;background:rgb(217,217,217);text-align:center;vertical-align:middle;padding-top:1px;padding-right:1px;padding-left:1px;border:none">3</td>
  <td width="178" style="width:134pt;font-size:11pt;color:black;font-family:&quot;Quire Sans&quot;,sans-serif;background:rgb(217,217,217);text-align:center;vertical-align:middle;padding-top:1px;padding-right:1px;padding-left:1px;border:none">uf</td>
  <td width="73" style="width:55pt;font-size:11pt;color:black;font-family:&quot;Quire Sans&quot;,sans-serif;background:rgb(217,217,217);text-align:center;vertical-align:middle;padding-top:1px;padding-right:1px;padding-left:1px;border:none">string</td>
  <td width="348" style="width:261pt;font-size:11pt;color:black;font-family:&quot;Quire Sans&quot;,sans-serif;background:rgb(217,217,217);text-align:center;vertical-align:middle;padding-top:1px;padding-right:1px;padding-left:1px;border:none">Sigla do estado</td>
 </tr>
 <tr height="19" style="height:14.4pt">
  <td height="19" width="73" style="height:14.4pt;width:55pt;font-size:11pt;color:black;font-family:&quot;Quire Sans&quot;,sans-serif;text-align:center;vertical-align:middle;padding-top:1px;padding-right:1px;padding-left:1px;border:none">4</td>
  <td width="178" style="width:134pt;font-size:11pt;color:black;font-family:&quot;Quire Sans&quot;,sans-serif;text-align:center;vertical-align:middle;padding-top:1px;padding-right:1px;padding-left:1px;border:none">pop</td>
  <td width="73" style="width:55pt;font-size:11pt;color:black;font-family:&quot;Quire Sans&quot;,sans-serif;text-align:center;vertical-align:middle;padding-top:1px;padding-right:1px;padding-left:1px;border:none">float</td>
  <td width="348" style="width:261pt;font-size:11pt;color:black;font-family:&quot;Quire Sans&quot;,sans-serif;text-align:center;vertical-align:middle;padding-top:1px;padding-right:1px;padding-left:1px;border:none">População segundo o IBGE em 2020</td>
 </tr>
 <tr height="38" style="height:28.8pt">
  <td height="38" width="73" style="height:28.8pt;width:55pt;font-size:11pt;color:black;font-family:&quot;Quire Sans&quot;,sans-serif;background:rgb(217,217,217);text-align:center;vertical-align:middle;padding-top:1px;padding-right:1px;padding-left:1px;border:none">5</td>
  <td width="178" style="width:134pt;font-size:11pt;color:black;font-family:&quot;Quire Sans&quot;,sans-serif;background:rgb(217,217,217);text-align:center;vertical-align:middle;padding-top:1px;padding-right:1px;padding-left:1px;border:none">docentes_censo</td>
  <td width="73" style="width:55pt;font-size:11pt;color:black;font-family:&quot;Quire Sans&quot;,sans-serif;background:rgb(217,217,217);text-align:center;vertical-align:middle;padding-top:1px;padding-right:1px;padding-left:1px;border:none">integer</td>
  <td width="348" style="width:261pt;font-size:11pt;color:black;font-family:&quot;Quire Sans&quot;,sans-serif;background:rgb(217,217,217);text-align:center;vertical-align:middle;padding-top:1px;padding-right:1px;padding-left:1px;border:none">Total de docentes no município segundo o censo escolar (2019)</td>
 </tr>
 <tr height="38" style="height:28.8pt">
  <td height="38" width="73" style="height:28.8pt;width:55pt;font-size:11pt;color:black;font-family:&quot;Quire Sans&quot;,sans-serif;text-align:center;vertical-align:middle;padding-top:1px;padding-right:1px;padding-left:1px;border:none">6</td>
  <td width="178" style="width:134pt;font-size:11pt;color:black;font-family:&quot;Quire Sans&quot;,sans-serif;text-align:center;vertical-align:middle;padding-top:1px;padding-right:1px;padding-left:1px;border:none">auxiliares_rais</td>
  <td width="73" style="width:55pt;font-size:11pt;color:black;font-family:&quot;Quire Sans&quot;,sans-serif;text-align:center;vertical-align:middle;padding-top:1px;padding-right:1px;padding-left:1px;border:none">integer</td>
  <td width="348" style="width:261pt;font-size:11pt;color:black;font-family:&quot;Quire Sans&quot;,sans-serif;text-align:center;vertical-align:middle;padding-top:1px;padding-right:1px;padding-left:1px;border:none">Total de profissionais auxiliares
  da educação segundo a RAIS (2019)</td>
 </tr>
 <tr height="19" style="height:14.4pt">
  <td height="19" width="73" style="height:14.4pt;width:55pt;font-size:11pt;color:black;font-family:&quot;Quire Sans&quot;,sans-serif;background:rgb(217,217,217);text-align:center;vertical-align:middle;padding-top:1px;padding-right:1px;padding-left:1px;border:none">7</td>
  <td width="178" style="width:134pt;font-size:11pt;color:black;font-family:&quot;Quire Sans&quot;,sans-serif;background:rgb(217,217,217);text-align:center;vertical-align:middle;padding-top:1px;padding-right:1px;padding-left:1px;border:none">total_educ_basic</td>
  <td width="73" style="width:55pt;font-size:11pt;color:black;font-family:&quot;Quire Sans&quot;,sans-serif;background:rgb(217,217,217);text-align:center;vertical-align:middle;padding-top:1px;padding-right:1px;padding-left:1px;border:none">integer</td>
  <td width="348" style="width:261pt;font-size:11pt;color:black;font-family:&quot;Quire Sans&quot;,sans-serif;background:rgb(217,217,217);text-align:center;vertical-align:middle;padding-top:1px;padding-right:1px;padding-left:1px;border:none">Total de profissionais da educação básica (coluna 5+6)</td>
 </tr>
 <tr height="58" style="height:43.2pt">
  <td height="58" width="73" style="height:43.2pt;width:55pt;font-size:11pt;color:black;font-family:&quot;Quire Sans&quot;,sans-serif;text-align:center;vertical-align:middle;padding-top:1px;padding-right:1px;padding-left:1px;border:none">8</td>
  <td width="178" style="width:134pt;font-size:11pt;color:black;font-family:&quot;Quire Sans&quot;,sans-serif;text-align:center;vertical-align:middle;padding-top:1px;padding-right:1px;padding-left:1px;border:none">prim_dose</td>
  <td width="73" style="width:55pt;font-size:11pt;color:black;font-family:&quot;Quire Sans&quot;,sans-serif;text-align:center;vertical-align:middle;padding-top:1px;padding-right:1px;padding-left:1px;border:none">integer</td>
  <td width="348" style="width:261pt;font-size:11pt;color:black;font-family:&quot;Quire Sans&quot;,sans-serif;text-align:center;vertical-align:middle;padding-top:1px;padding-right:1px;padding-left:1px;border:none">Total de vacinações de primeira
  dose distribuídas no município ('1ª&nbsp;Dose', 'Dose&nbsp;Inicial&nbsp;',
  '1ª&nbsp;Dose&nbsp;Revacinação&nbsp;')</td>
 </tr>
 <tr height="58" style="height:43.2pt">
  <td height="58" width="73" style="height:43.2pt;width:55pt;font-size:11pt;color:black;font-family:&quot;Quire Sans&quot;,sans-serif;background:rgb(217,217,217);text-align:center;vertical-align:middle;padding-top:1px;padding-right:1px;padding-left:1px;border:none">9</td>
  <td width="178" style="width:134pt;font-size:11pt;color:black;font-family:&quot;Quire Sans&quot;,sans-serif;background:rgb(217,217,217);text-align:center;vertical-align:middle;padding-top:1px;padding-right:1px;padding-left:1px;border:none">segun_dose</td>
  <td width="73" style="width:55pt;font-size:11pt;color:black;font-family:&quot;Quire Sans&quot;,sans-serif;background:rgb(217,217,217);text-align:center;vertical-align:middle;padding-top:1px;padding-right:1px;padding-left:1px;border:none">integer</td>
  <td width="348" style="width:261pt;font-size:11pt;color:black;font-family:&quot;Quire Sans&quot;,sans-serif;background:rgb(217,217,217);text-align:center;vertical-align:middle;padding-top:1px;padding-right:1px;padding-left:1px;border:none">Total de vacinações de segunda dose distribuídas no município
  ('2ª&nbsp;Dose', 'Dose&nbsp;Adicional&nbsp;',
  '2ª&nbsp;Dose&nbsp;Revacinação&nbsp;')</td>
 </tr>
 <tr height="38" style="height:28.8pt">
  <td height="38" width="73" style="height:28.8pt;width:55pt;font-size:11pt;color:black;font-family:&quot;Quire Sans&quot;,sans-serif;text-align:center;vertical-align:middle;padding-top:1px;padding-right:1px;padding-left:1px;border:none">10</td>
  <td width="178" style="width:134pt;font-size:11pt;color:black;font-family:&quot;Quire Sans&quot;,sans-serif;text-align:center;vertical-align:middle;padding-top:1px;padding-right:1px;padding-left:1px;border:none">terc_dose</td>
  <td width="73" style="width:55pt;font-size:11pt;color:black;font-family:&quot;Quire Sans&quot;,sans-serif;text-align:center;vertical-align:middle;padding-top:1px;padding-right:1px;padding-left:1px;border:none">integer</td>
  <td width="348" style="width:261pt;font-size:11pt;color:black;font-family:&quot;Quire Sans&quot;,sans-serif;text-align:center;vertical-align:middle;padding-top:1px;padding-right:1px;padding-left:1px;border:none">Total de vacinações de terceira
  dose distribuídas no município ('3ª&nbsp;Dose', '1º&nbsp;Reforço&nbsp;')</td>
 </tr>
 <tr height="38" style="height:28.8pt">
  <td height="38" width="73" style="height:28.8pt;width:55pt;font-size:11pt;color:black;font-family:&quot;Quire Sans&quot;,sans-serif;background:rgb(217,217,217);text-align:center;vertical-align:middle;padding-top:1px;padding-right:1px;padding-left:1px;border:none">11</td>
  <td width="178" style="width:134pt;font-size:11pt;color:black;font-family:&quot;Quire Sans&quot;,sans-serif;background:rgb(217,217,217);text-align:center;vertical-align:middle;padding-top:1px;padding-right:1px;padding-left:1px;border:none">dose_unica</td>
  <td width="73" style="width:55pt;font-size:11pt;color:black;font-family:&quot;Quire Sans&quot;,sans-serif;background:rgb(217,217,217);text-align:center;vertical-align:middle;padding-top:1px;padding-right:1px;padding-left:1px;border:none">integer</td>
  <td width="348" style="width:261pt;font-size:11pt;color:black;font-family:&quot;Quire Sans&quot;,sans-serif;background:rgb(217,217,217);text-align:center;vertical-align:middle;padding-top:1px;padding-right:1px;padding-left:1px;border:none">Total de vacinações de dose única distribuídas no município
  ('Única&nbsp;')</td>
 </tr>
 <tr height="38" style="height:28.8pt">
  <td height="38" width="73" style="height:28.8pt;width:55pt;font-size:11pt;color:black;font-family:&quot;Quire Sans&quot;,sans-serif;text-align:center;vertical-align:middle;padding-top:1px;padding-right:1px;padding-left:1px;border:none">12</td>
  <td width="178" style="width:134pt;font-size:11pt;color:black;font-family:&quot;Quire Sans&quot;,sans-serif;text-align:center;vertical-align:middle;padding-top:1px;padding-right:1px;padding-left:1px;border:none">dose_desconhecida</td>
  <td width="73" style="width:55pt;font-size:11pt;color:black;font-family:&quot;Quire Sans&quot;,sans-serif;text-align:center;vertical-align:middle;padding-top:1px;padding-right:1px;padding-left:1px;border:none">integer</td>
  <td width="348" style="width:261pt;font-size:11pt;color:black;font-family:&quot;Quire Sans&quot;,sans-serif;text-align:center;vertical-align:middle;padding-top:1px;padding-right:1px;padding-left:1px;border:none">Total de vacinações cuja dose não
  foi determinada ('Dose&nbsp;')</td>
 </tr>
 <tr height="58" style="height:43.2pt">
  <td height="58" width="73" style="height:43.2pt;width:55pt;font-size:11pt;color:black;font-family:&quot;Quire Sans&quot;,sans-serif;background:rgb(217,217,217);text-align:center;vertical-align:middle;padding-top:1px;padding-right:1px;padding-left:1px;border:none">13</td>
  <td width="178" style="width:134pt;font-size:11pt;color:black;font-family:&quot;Quire Sans&quot;,sans-serif;background:rgb(217,217,217);text-align:center;vertical-align:middle;padding-top:1px;padding-right:1px;padding-left:1px;border:none">dose_incorreta</td>
  <td width="73" style="width:55pt;font-size:11pt;color:black;font-family:&quot;Quire Sans&quot;,sans-serif;background:rgb(217,217,217);text-align:center;vertical-align:middle;padding-top:1px;padding-right:1px;padding-left:1px;border:none">integer</td>
  <td width="348" style="width:261pt;font-size:11pt;color:black;font-family:&quot;Quire Sans&quot;,sans-serif;background:rgb(217,217,217);text-align:center;vertical-align:middle;padding-top:1px;padding-right:1px;padding-left:1px;border:none">Total de vacinações cuja dose não se encaixa em nenhuma
  categoria acima. Por ora, deve ser 0 em todas as linhas.</td>
 </tr>
 <tr height="38" style="height:28.8pt">
  <td height="38" width="73" style="height:28.8pt;width:55pt;font-size:11pt;color:black;font-family:&quot;Quire Sans&quot;,sans-serif;text-align:center;vertical-align:middle;padding-top:1px;padding-right:1px;padding-left:1px;border:none">14</td>
  <td width="178" style="width:134pt;font-size:11pt;color:black;font-family:&quot;Quire Sans&quot;,sans-serif;text-align:center;vertical-align:middle;padding-top:1px;padding-right:1px;padding-left:1px;border:none">num_pacientes</td>
  <td width="73" style="width:55pt;font-size:11pt;color:black;font-family:&quot;Quire Sans&quot;,sans-serif;text-align:center;vertical-align:middle;padding-top:1px;padding-right:1px;padding-left:1px;border:none">integer</td>
  <td width="348" style="width:261pt;font-size:11pt;color:black;font-family:&quot;Quire Sans&quot;,sans-serif;text-align:center;vertical-align:middle;padding-top:1px;padding-right:1px;padding-left:1px;border:none">Total de 'id_pacientes' únicas que
  receberam ao menos uma dose no município</td>
 </tr>
 <tr height="38" style="height:28.8pt">
  <td height="38" width="73" style="height:28.8pt;width:55pt;font-size:11pt;color:black;font-family:&quot;Quire Sans&quot;,sans-serif;background:rgb(217,217,217);text-align:center;vertical-align:middle;padding-top:1px;padding-right:1px;padding-left:1px;border:none">15</td>
  <td width="178" style="width:134pt;font-size:11pt;color:black;font-family:&quot;Quire Sans&quot;,sans-serif;background:rgb(217,217,217);text-align:center;vertical-align:middle;padding-top:1px;padding-right:1px;padding-left:1px;border:none">prop_vacin</td>
  <td width="73" style="width:55pt;font-size:11pt;color:black;font-family:&quot;Quire Sans&quot;,sans-serif;background:rgb(217,217,217);text-align:center;vertical-align:middle;padding-top:1px;padding-right:1px;padding-left:1px;border:none">float</td>
  <td width="348" style="width:261pt;font-size:11pt;color:black;font-family:&quot;Quire Sans&quot;,sans-serif;background:rgb(217,217,217);text-align:center;vertical-align:middle;padding-top:1px;padding-right:1px;padding-left:1px;border:none">Total de funcionários da educação básica que receberam ao menos
  uma dose (coluna 14/coluna 7)</td>
 </tr>
 <tr height="58" style="height:43.2pt">
  <td height="58" width="73" style="height:43.2pt;width:55pt;font-size:11pt;color:black;font-family:&quot;Quire Sans&quot;,sans-serif;text-align:center;vertical-align:middle;padding-top:1px;padding-right:1px;padding-left:1px;border:none">16</td>
  <td width="178" style="width:134pt;font-size:11pt;color:black;font-family:&quot;Quire Sans&quot;,sans-serif;text-align:center;vertical-align:middle;padding-top:1px;padding-right:1px;padding-left:1px;border:none">prop_1_dose</td>
  <td width="73" style="width:55pt;font-size:11pt;color:black;font-family:&quot;Quire Sans&quot;,sans-serif;text-align:center;vertical-align:middle;padding-top:1px;padding-right:1px;padding-left:1px;border:none">float</td>
  <td width="348" style="width:261pt;font-size:11pt;color:black;font-family:&quot;Quire Sans&quot;,sans-serif;text-align:center;vertical-align:middle;padding-top:1px;padding-right:1px;padding-left:1px;border:none">Total de primeiras dose
  distribuídas em relação ao número de funcionários da educação básica no
  município (coluna 8/coluna 7)</td>
 </tr>
 <tr height="58" style="height:43.2pt">
  <td height="58" width="73" style="height:43.2pt;width:55pt;font-size:11pt;color:black;font-family:&quot;Quire Sans&quot;,sans-serif;border-top:none;border-right:none;border-bottom:0.5pt solid black;border-left:none;background:rgb(217,217,217);text-align:center;vertical-align:middle;padding-top:1px;padding-right:1px;padding-left:1px">17</td>
  <td width="178" style="width:134pt;font-size:11pt;color:black;font-family:&quot;Quire Sans&quot;,sans-serif;border-top:none;border-right:none;border-bottom:0.5pt solid black;border-left:none;background:rgb(217,217,217);text-align:center;vertical-align:middle;padding-top:1px;padding-right:1px;padding-left:1px">prop_imun_completa</td>
  <td width="73" style="width:55pt;font-size:11pt;color:black;font-family:&quot;Quire Sans&quot;,sans-serif;border-top:none;border-right:none;border-bottom:0.5pt solid black;border-left:none;background:rgb(217,217,217);text-align:center;vertical-align:middle;padding-top:1px;padding-right:1px;padding-left:1px">float</td>
  <td width="348" style="width:261pt;font-size:11pt;color:black;font-family:&quot;Quire Sans&quot;,sans-serif;border-top:none;border-right:none;border-bottom:0.5pt solid black;border-left:none;background:rgb(217,217,217);text-align:center;vertical-align:middle;padding-top:1px;padding-right:1px;padding-left:1px">Total de segunda dose ou dose única distribuídas no
  município em relação ao número de funcionários da educação básica (coluna
  9+coluna 10 / coluna 7)</td>
 </tr>

</tbody></table><br></div>

