---
title: "Linkar escola e diretores"
author: "Jonas Coelho"
date: "23/09/2021"
output: 
  html_document:
    theme: cosmo
    toc: true
    toc_float:
      collapsed: false
    number_sections: true
    df_print: paged
    code_folding: show
---

```{r setup, include=FALSE}
knitr::opts_chunk$set(echo = TRUE)
knitr::opts_chunk$set(warning = FALSE)
```

```{css, echo=FALSE}
pre:not(.r) {
  color: #b0b0b0;
}

pre {
  width: 80%;
  margin-inline: auto;
}

.table {
  width: 60%;
  margin-inline: auto;
}
```

```{r, message=FALSE}
# Bibliotecas padrão
library(dplyr)
library(tidylog)
library(kableExtra)
library("basedosdados")

# Visualizar números sem notação científica
options(scipen = 9999)
```

Vamos carregar duas bases diferentes de dados: - A direto dos microdados, que possui nome das escolas - A disponibilizada pelo Base dos Dados, que possui as colunas já trabalhadas para facilitar buscas

Vamos precisar também criar uma tabela com o código e nome dos municípios já trabalhados. Para isso, usaremos o SIDRA.

```{r}
pib_mun <-
  sidrar::get_sidra(api = "/t/5938/n6/all/v/37/p/last%201/d/v37%200") %>%
  janitor::clean_names() %>%
  select(municipio_codigo, municipio, valor) %>%
  rename(pib = valor, co_municipio = municipio_codigo) %>%
  rowwise() %>%
  mutate(nome_mun_formatado = toupper(
    stringi::stri_trans_general(
    stringr::str_replace_all(
      stringr::str_sub(municipio, 1,-6),
      "[^[:alnum:][:space:]]",
      ""
    ), id = "Latin-ASCII")))
```

Agora vamos criar a tabela do BdD.

> *OBS.:O código abaixo não é executado nesse doc para economizar billing, mas está disponibilizado para debug futuros. Os dados são carregados de um .rdata salvo com as informações já consultadas.*

```{r eval=FALSE}
# Definindo o projeto do BigQuery
set_billing_id("base-dos-dados-316520")

query <- "SELECT * FROM `basedosdados.br_inep_censo_escolar.escola` WHERE ano = 2020"

escolas_bdd <- read_sql(query) %>%
  left_join(pib_mun, by = c('id_municipio' = 'co_municipio'))

save(escolas_bdd, file = '../dados/basedosdados/escolas_bdd.rdata')
```

```{r}
# Efetivamente carregar a tabela
load('../dados/basedosdados/escolas_bdd.rdata')

```

Carregando os dados direto do censo:

```{r}
load('../dados/outputs/escolas_filtradas.rdata')

# Ajustando o encoding do código da escola
escolas <- escolas %>%
  mutate(id_escola = as.character(co_entidade))
```

Agora vamos dar join nas duas bases, selecionando apenas as variáveis de interesse na tabela da BdD:

-   sigla_uf

-   id_municipio

-   rede

-   id_escola

```{r}
temp <- escolas %>%
  left_join(
    select(
      escolas_bdd,
      sigla_uf,
      id_municipio,
      rede,
      id_escola,
      nome_mun_formatado
    ),
    by = 'id_escola'
  ) %>%
  mutate(escola = toupper(
    stringi::stri_trans_general(
      stringr::str_replace_all(no_entidade,
                               "[^[:alnum:][:space:]]",
                               ""),
      id = "Latin-ASCII"
    )
  )) %>% # E remover as siglas passíveis de confusão
  mutate(escola =
           ifelse(
             stringr::str_detect(escola, excluir),
             stringr::str_replace_all(
               string = escola,
               pattern = excluir,
               replacement = ""
             ),
             escola
           ))

```

Pelo registro do tidylog, todas as escolas encontraram correspondentes na tabela da BdD.

Agora vamos criar uma função para processar tudo. Por enquanto ela está processando só com base no nome da escola e do município, mas uma condicional pode ser inserida caso surja o código da escola ou do próprio município na base de emails.

```{r}
linkador <-
  function(base_padrao,
           base_emails,
           uf,
           tipo_rede,
           coluna_email = 'email',
           coluna_cod_escola = 'id_escola',
           coluna_nome_escola = 'escola',
           coluna_cod_municipio = 'id_municipio',
           coluna_nome_municipio = 'nome_mun_formatado') {
    # Definir os termos que serão usados para extrair do começo do nome das escolas
    termos <-
      c(
        'CEEMTI',
        'EEEFM',
        'EEEF',
        'CEEFTI',
        'CEEJA',
        'EE',
        'EEPEF',
        'EEUEF ',
        'EEEM',
        'CEEFMTI',
        'EEE',
        'EECOR',
        'EEEPEF',
        'EEUF',
        'CEIER',
        'EEUEF'
      )
    
    coluna_email <- as.name(coluna_email)
    coluna_cod_escola <- as.name(coluna_cod_escola)
    coluna_nome_escola <- as.name(coluna_nome_escola)
    coluna_cod_municipio <- as.name(coluna_cod_municipio)
    coluna_nome_municipio <- as.name(coluna_nome_municipio)

    
    alternativas <- paste0(termos, collapse = "|")
    
    excluir <- paste0("^(", alternativas, ")", "\\s", "(?=[A-Z])")
    
    
    # Checar se variáveis obrigatórias foram fornecidas
    if (missing(base_padrao)) {
      print('Forneça pelo menos uma base padrao e uma base de emails')
    } else {
      # Primeiramente vamos filtrar apenas a UF selecionada
      base_padrao <- base_padrao %>%
        filter(sigla_uf == uf & rede == tipo_rede)
      
      # Agora vamos limpar o nome do município da tabela de emails
      base_emails <- base_emails %>%
        rowwise() %>%
        mutate(nome_mun_formatado = toupper(
          stringi::stri_trans_general(
            stringr::str_replace_all(!!coluna_nome_municipio,
                                     "[^[:alnum:][:space:]]",
                                     ""),
            id = "Latin-ASCII"
          )
        )) %>% # Agora vamos limpar o nome das escolas:
        mutate(escola = toupper(
          stringi::stri_trans_general(
            stringr::str_replace_all(!!coluna_nome_escola,
                                     "[^[:alnum:][:space:]]",
                                     ""),
            id = "Latin-ASCII"
          )
        )) %>% # E remover as siglas passíveis de confusão
        mutate(escola =
                 ifelse(
                   stringr::str_detect(escola, excluir),
                   stringr::str_replace_all(
                     string = escola,
                     pattern = excluir,
                     replacement = ""
                   ),
                   escola)
        )

# Join as duas tabelas

tabela_final <- base_padrao %>%
  left_join(
    select(base_emails, escola, nome_mun_formatado, coluna_email),
    by = c('escola', 'nome_mun_formatado')
  )

    }
    return(tabela_final)
  }

```

```{r}
es_1 <- linkador(base_padrao = temp,
           base_emails = escolas_es_1,
           uf = 'ES',
           tipo_rede = 'estadual',
           coluna_email = 'e_mail_do_escola',
           coluna_cod_escola = 'id_escola',
           coluna_nome_escola = 'escola',
           coluna_cod_municipio = 'id_municipio',
           coluna_nome_municipio = 'municipio')

```

Vendo quem falta o email:

```{r}
es_2 %>%
  filter(is.na(e_mail_do_escola))
```


```{r}
escolas_es <- escolas %>%
    filter(co_uf == 32 & nu_ano_censo == 2020) %>%
#    select(co_entidade, no_entidade, co_municipio) %>%
  mutate(co_municipio = as.character(co_municipio)) %>%
  left_join(pib_mun)

rm(escolas)

```

```{r}
escolas_es2 <- escolas %>%
  filter(co_entidade %in% escolas_es$id_escola)
```

```{r}
termos <-
  c(
    'CEEMTI',
    'EEEFM',
    'EEEF',
    'CEEFTI',
    'CEEJA',
    'EE',
    'EEPEF',
    'EEUEF ',
    'EEEM',
    'CEEFMTI',
    'EEE',
    'EECOR',
    'EEEPEF',
    'EEUF',
    'CEIER',
    'EEUEF'
  )

alternativas <- paste0(termos, collapse = "|")

excluir <- paste0("^(", alternativas, ")", "\\s", "(?=[A-Z])")

emails_limpos <- emails %>%
  mutate(no_entidade =
           ifelse(
             stringr::str_detect(escola, excluir),
             stringr::str_replace_all(
               string = escola,
               pattern = excluir,
               replacement = ""
             ),
             escola
           )) %>%
  rename(nome_mun_formatado = municipio)

escolas_limpo <- escolas %>%
  rename(nome_antigo = no_entidade) %>%
  mutate(no_entidade =
           ifelse(
             stringr::str_detect(nome_antigo, excluir),
             stringr::str_replace_all(
               string = nome_antigo,
               pattern = excluir,
               replacement = ""
             ),
             nome_antigo
           )) %>%
  mutate(co_entidade = as.character(co_entidade))
```

```{r}
escolas_es <- read_sql(query) %>%
  left_join(pib_mun, by = c('id_municipio' = 'co_municipio'))

emails_escolas <- emails_limpos %>%
  left_join(escolas_es, by = c('no_entidade', 'nome_mun_formatado')) %>%
  select(nome_mun_formatado, escola, e_mail_do_escola, no_entidade, nome_antigo, co_entidade)
```
