---
title: "Mini-relatório Campo Grnade"
author: "Jonas Coelho"
date: "21/09/2021"
output: 
  html_document:
    theme: cosmo
    toc: true
    toc_float:
      collapsed: false
    number_sections: true
    df_print: paged
    code_folding: show
---

```{r setup, include=FALSE}
knitr::opts_chunk$set(echo = TRUE)
knitr::opts_chunk$set(warning = FALSE)
```

```{css, echo=FALSE}
pre:not(.r) {
  color: #b0b0b0;
}

pre {
  width: 80%;
  margin-inline: auto;
}

.table {
  width: 60%;
  margin-inline: auto;
}
```

```{r, message=FALSE}
# Bibliotecas padrão
library(dplyr)
library(tidylog)
library(kableExtra)

# Visualizar números sem notação científica
options(scipen = 9999)

# Bibliotecas adicionais
library("basedosdados")
```

Os dados de vacinação serão retirados diretamente do BigQuery. Por favor note que a cada knit desse documento uma nova consulta será feita, podendo ultrapassar o limite de 1TB de processamento disponível. Por esse motivo, o eval na célula de obter os dados estará como 'false'. Remova o parâmetro para que os arquivos sejam gerados corretamente.

Definindo o projeto:

```{r message=FALSE, warning=FALSE}
# Definindo o projeto do BigQuery
set_billing_id("base-dos-dados-316520")
```

```{r eval=FALSE}
# Código R para importar dados do BigQuery (não executado)
query <- "SELECT
  grupo_atendimento_vacina,
  COUNT(DISTINCT
    CASE
      WHEN dose_vacina IN ('2a Dose', 'Dose Única') THEN id_documento
  END
    ) AS completa,
  COUNT(DISTINCT
    CASE
      WHEN dose_vacina = '1a Dose' THEN id_documento
  END
    ) AS primeira,
  SUM(CASE WHEN dose_vacina = '1a Dose' THEN 1 ELSE 0 END) AS linhas_1a_dose,
  SUM(CASE WHEN dose_vacina IN ('2a Dose', 'Dose Única') THEN 1 ELSE 0 END) AS linhas_2a_dose,
  COUNT(*) as total_linhas_gerais,
  COUNT(DISTINCT id_documento) AS total_pacientes,
  COUNT(DISTINCT
    CASE
      WHEN dose_vacina IN ('1a Dose', 'Dose Única') THEN id_documento
  END
    ) AS ao_menos_uma_dose  
FROM
  `basedosdados.br_ms_vacinacao_covid19.microdados`
WHERE
  id_municipio_estabelecimento = '5002704'
GROUP BY
  grupo_atendimento_vacina;"

grupos_cg <- read_sql(query) %>%
  mutate_if(bit64::is.integer64, as.integer)
```

Dicionário:

```{r}
# Código R para importar dados do BigQuery (não executado)
query <- "SELECT * FROM `basedosdados.br_ms_vacinacao_covid19.dicionario`"

dicionario <- read_sql(query)
```

```{r}
grupos_cg %>%
  left_join(select(dicionario, chave, valor), by = c('grupo_atendimento_vacina' = 'chave')) %>%
  relocate(valor, .after = grupo_atendimento_vacina)
```

